臺灣高等法院刑事判決　　　　　　 94年度上更(一)字第300號
上　訴　人
即　被　告　甲○○
選任辯護人　黃鈺華　律師
上列上訴人因貪污治罪條例案件，不服臺灣臺北地方法院93年度
訴字第132號，中華民國93年5月28日第一審判決（起訴案號：臺
灣臺北地方法院檢察署92年度偵字第23791號），提起上訴，經
判決後，由最高法院發回更審，本院判決如下：
    主  文
原判決撤銷。
甲○○依據法令從事公務之人員，利用職務上之機會，詐取財物
未遂，處有期徒刑壹年陸月，褫奪公權貳年。
    事  實
一、甲○○係臺北市政府警察局文山第二分局（下稱文山二分局
    ）第三組警政三階分隊長，負責承辦轄區毒品人口調驗、司
    法文書處理、社會秩序維護法裁決、職業賭場等相關內勤業
    務，為依據法令從事公務之人員。
二、緣甲○○於民國九十二年十二月一日上午九時許，至文山第
    二分局辦公室到差時，適見刑事組外勤小隊偵查員王展賓查
    獲通緝犯陳忠康到局製作通緝筆錄，乃欲對其進行尿液採驗
    ，適有陳忠康之友人乙○○陪其前來，曾多次央求承辦偵查
    員王展賓，表示欲以提供販賣毒品、槍枝情資，以換取不對
    通緝犯陳忠康驗尿，惟為王展賓峻拒。
三、甲○○乃見有可乘之機，明知陳忠康因未配合王展賓採尿程
    序，並未採得尿液送驗，竟利用其警員職務之機會，基於詐
    取財物之故意，向乙○○訛稱陳忠康業已採得尿液，即將移
    送法院，伊為該局分隊長，如果給一個紅包，就有辦法不讓
    陳忠康移送地方法院檢察署，尿液也可不要送驗，致使乙○○誤以為甲○○確有辦法，乃詢問要多少錢方能辦妥，雙方
    幾經討價還價，最後談妥由乙○○支付甲○○新台幣（下同
    ）三萬元以換取陳忠康不被移送及其尿液不送驗之協議。嗣
    因乙○○身無現款，甲○○乃書寫內容為「0000000000林大
    哥四號出口」之便條紙，交付予乙○○，約定當晚八時許，
    在臺北縣中和市南勢角捷運站四號出口處付款。
四、乙○○返回陳忠康之母住處，將上情告知陳忠康之母，陳忠
    康之母王宮女，王宮女旋即聯絡一位認識曾任職警官之友人
    ，於下午五時二十五分許，致電向臺北市政府警察局局長辦
    公室檢舉，由該局局長批示交由督察室查辦，督察室承辦人
    員旋即與乙○○取得聯繫，並約定共同前往，乙○○於與督
    察人員聯繫後，在約定交款時間前之晚間六至七時許，曾先
    行打電話至臺灣臺北地方法院檢察署（下稱台北地檢署）查
    詢陳忠康是否被移送，有無可能交保，迨法警人員告知陳忠
    康係被通緝之人犯不可能交保等語。乙○○即已明瞭甲○○
    所謂不將人犯移送等語，純屬誘騙之詞，故已無付款之意思
    。惟乙○○仍對甲○○虛與委蛇，約定付款之時間、地點，
    以配合督察室人員將之逮捕。乙○○除無意付款外，亦無力
    籌得款項，乃向市警局督察人員籌借，而由督察人員臨時湊
    足三萬元供作付款之用。乙○○果於同日晚間八時許，到達
    前揭南勢角捷運站，乙○○先電話聯繫改約定在三號出口見
    面，甲○○到達後，經乙○○交付現款三萬元，甲○○收受
    後，市警局督察人員旋即一擁而上，將甲○○當場逮捕，並
    扣得由甲○○交出之三萬元現款，甲○○詐取財物始未得逞
    並於偵查中自白犯罪。
五、案經臺北市政府警察局文山第二分局報請臺灣臺北地方法院
    檢察署檢察官偵查起訴。
    理  由
本院查：
一、被告甲○○於案發時確為台北市政府警察局文山第二分局三
    組之分隊長，負責承辦轄區毒品人口調驗、司法文書處理、
    社會秩序維護法案件處理、職業賭場等相關內勤業務，此有
    該局九十二年十二月十五日北市警文二分刑字第０九二六二
    六六五九００號函及所附之第二組業務職掌表附卷可按（附
    於偵查卷第九十五頁、第九十六頁），並經證人王展賓結證
    屬實（見偵查卷第五十六頁）。
二、上揭犯罪事實，業據被告甲○○於偵查中自白不諱（見偵查
    卷第七十二頁、第七十七頁、第七十八頁、第七十九頁、第
    一０九頁），且被告甲○○於偵查中自白時稱：斯時精神狀
    況正常，並無受到強暴、脅迫、利誘、詐欺，復有委任辯護
    律師出席在場，公訴人亦未以自白與被告交換條件；被告甲○○稱：「（為何願意自白？）若不自白，浪費司法調查時
    間，亦浪費我的時間」此見上開偵查筆錄明確記載自明（見
    偵查卷第七十二頁，是被告甲○○上揭自白應係任意性自白
    ，而得作認定本案犯罪之證據。
三、證人乙○○於偵查中結證稱：陳忠康被抓時，警察要伊陪陳
    忠康去文山第二分局，在陳忠康製作筆錄過程中，林分隊長
    跟伊談陳忠康及其尿液不要送到法院的交換條件，他說紅包
    包一下，他出價六萬元，伊說沒辦法，看可不可以少一點，
    他叫伊先付三萬二千元，伊說沒辦法，他又說三萬元，伊說
    身上只有一萬多元，可不可以給伊幾個小時籌錢，他說可以
    ，伊問他如何聯絡他，他到辦公室寫一張紙條給伊，那時陳
    忠康在地下室，他說陳忠康已尿出一泡尿，他可以幫忙不要
    把陳忠康送去法院，尿也可以不要送驗，他說花錢絕對值得
    ，最後達成的價錢是三萬元。晚上六、七點時，伊打電話到
    台北地檢署問陳忠康是多少錢交保，接電話的人說他不可能
    交保，因為陳忠康是通緝犯，所以伊知道林分隊長有把人送
    去台北地檢署，伊就告訴陳忠康的母親，她就聯絡一個做過
    警察的伯伯向督察室報案。要紅包是他（指甲○○）主動講
    的，伊是講槍枝及通緝犯，他都不要，他要紅包，價錢最先
    是他開的，最後是伊等談妥的，伊交付給陳忠康的錢是督察
    室的人拿給伊的，督察室的人抓他時，錢還在他手中，督察
    室的人是在南勢角的捷運站出口附近當場逮捕收賄的甲○○
    ，紙條是甲○○給的等語（見偵查卷第八十四頁至第八十八
    頁）。
四、證人王展賓於偵查中證稱：當天有要對陳忠康驗尿，但驗尿
    沒有成功，因為陳忠康沒有尿，當天沒有採尿有報告甲○○
    ，伊對甲○○說伊放棄對陳忠康採尿，伊是打行動電話給甲○○跟他報告，他當時在分局外，伊是打00000000
    000號這支電話給甲○○，甲○○說儘量看可不可以採到
    尿，因為關係到分局的成績，伊將陳忠康移送出去時已經接
    近三點左右，當時甲○○不在辦公室。在辦公室時乙○○有
    跟伊講要以提供販賣毒品及槍枝的績效來交換，要伊放過陳
    忠康，當時有伊、甲○○、乙○○及陳忠康四人在偵訊室。
    伊在做筆錄時，甲○○把乙○○帶出偵訊室，帶到側門樓梯
    口談話，談話時間大約五分鐘，甲○○進入偵訊室後，並沒
    有說乙○○要提供槍枝或偽鈔的線索等語（見偵查卷第五十
    七頁至第六十一頁）。
五、另證人即台北市政府警察局督察室員警李德祥於偵查中結證
    稱：甲○○涉嫌貪污治罪條例案件是民眾檢舉到局長室，局
    長交查，伊當場目睹乙○○算錢給甲○○，錢已交付，伊有
    與乙○○約定，若交錢就摸頭，結果他有摸頭，伊等就過去
    以現行犯逮捕甲○○，並把甲○○帶回市警局督察室由其他
    同僚做筆錄等語（見偵查卷第一一一頁）。
六、此外，復有被告親自書寫載有「0000000000林大哥四號出口
    」等內容之紙條一張（附於偵查卷第七頁），及證人乙○○
    領回先前交付予被告甲○○三十張仟元鈔之領據一紙附卷可
    資佐證（附於偵查卷第十一頁）。
七、綜上所述，被告上開偵查中之自白，核與事實相符，得為證
    據。堪認被告甲○○明知王展賓並未採得陳忠康之尿液，其
    竟向乙○○訛稱已採得陳忠康之尿液，如交付三萬元紅包，
    即可換取不將陳忠康送至台北地檢署，其尿液亦可不送驗等
    語。乙○○經討價後乃同意交付三萬元，並由被告書寫字條
    載明交款地點，嗣乙○○配合台北市政府警察局督察室人員
    聯繫，並打電話至台北地檢署確認陳忠康已被移送至台北地
    檢署，且不可能交保等情後，即已無付款之真意，惟仍與督
    察室員警配合在前開時地交付三萬元予被告，而由督察室員
    警於被告取得三萬元款項後，當場對被告甲○○加以逮捕等
    情屬實。被告甲○○辯稱：乙○○向伊要了二張紙條，是在
    前後不到十分鐘的時間，一般刑事人員情資辦案程序，都會
    留紙條給線民。當初因伊本身的職責是負責毒品業務，陳忠
    康因為通緝被抓到，伊告訴承辦人一定要採尿，陳忠康及乙○○有求伊，但伊沒有同意，錢是乙○○塞給伊的，遭乙○○設計陷害。伊並未向乙○○詐取金錢等語云云。惟查，被
    告與乙○○並非舊識，且無金錢往來，卻另約定地點見面，
    且收受乙○○交付之金錢，若非乘機詐取財物，焉有平空得
    人錢財？被告上開辯解，顯係事後卸責之詞，無足採信。本
    件事證明確，被告犯行堪予認定。
八、
１、被告於本院前審聲請傳訊證人乙○○，以證明乙○○陪同陳
    忠康至文山二分局後，如何與被告接觸達成對於所採集陳忠
    康之尿液不送驗，亦不移送陳忠康至法院之協議，協議內容
    如何，被告交付字條予乙○○之情形以及乙○○交付賄款予
    被告當時之情節，以資證明係乙○○是否明知陳忠康並未被
    警員採得尿液，而藉機詐騙陳忠康之母親王宮女金錢未果，
    而將計就計陷害被告，被告未曾向證人乙○○索賄。被告另
    聲請傳訊證人李德祥證述案發當時現場目睹乙○○交付金錢
    予被告之互動情節，以資證明被告當時並非收受乙○○交付
    之賄款。查：證人乙○○經本院前審數次傳喚並經拘提，均
    未到庭；於本院審理時，經寄存送達通知亦未到場。惟證人
    乙○○、李德祥待證之事實，業經證人乙○○、李德祥於偵
    查中結證明確，詳如前述。惟聲請意旨核與本案被告是否藉
    機向證人乙○○詐騙金錢，並無何直接關聯，證人乙○○，
    經核無再傳訊到庭作證之必要。至被告又聲請傳訊證人即蘋
    果日報記者丙○○證述乙○○於92年12月 1日警員王展賓逮
    捕陳忠康時，乙○○身上是否有舊傷？以資證明乙○○所稱
    其於文山二分局遭警員毆打係不實等情。查：證人即蘋果日
    報記者丙○○於本院審理中證述：「乙○○至文山二分局時
    ，當時他臉上有傷痕，還有流鼻血。他說是陳忠康打的」、
    「你是否有看到陳忠康打乙○○？）沒有。我當時是在陳忠
    康家門口，我只有聽到房子裡面的聲音。」等語。是關於乙○○係何人所傷，丙○○並未當場目擊，其證言係屬傳聞證
    據，亦與被告是否藉機向證人乙○○詐騙金錢，並無何直接
    關聯。
２、至被告於本院前審聲請傳訊證人即陳忠康之母親王宮女，證
    人王宮女於本院前審審理時證稱，乙○○陪伊兒子去警察局
    ，回來時就跟伊要錢，說要給幾萬元就可以把伊兒子放出來
    ，好像是四、五萬元，時間太長了，記不清楚。乙○○跟伊
    說，他和伊兒子在警局時都被打得很厲害等語（見本院前審
    卷第一０三頁以下９３年１０月７日筆錄），其所證述賄款
    之金額並非明確，而乙○○在警局是否有被警員毆打之事，
    與被告是否成立本件犯罪，尚無何直接關連性，不得以此逕
    認證人乙○○上開於偵查中之證詞無證據能力，且被告確有
    利用職務上之機會，向證人乙○○騙取金錢之事實，詳如前
    述，證人王宮女之證詞尚難採為被告有利之證據。
九、又被告之選任辯護人於本院前審９３年９月３日刑事陳報狀
    所附之９２年１２月１６日偵訊錄音譯文、９３年２月２３
    日原審庭訊錄音譯文、９３年４月２日原審庭訊錄音譯文，
    經本院前審勘驗結果，均與錄音內容略有遺漏不符之處，此
    有本院前審刑事案件勘驗筆錄在卷可憑（見本院前審卷第
    129 頁）。由譯文內容觀之，被告辯護人所指檢察官誘導被
    告為自白，並無根據；且被告於偵查中之自白，亦無有何與
    事實不符之處。
十、被告甲○○於行為時，係臺北市政府警察局文山第二分局第
    三組警政三階分隊長，為依據法令執行公務之人員，核其所
    為係犯貪污治罪條例第五條第二項、第一項第二款之利用職
    務上機會詐取財物未遂罪。被告已著手於犯罪行為之實行，
    惟因乙○○並無交付款項之真意而不遂，為未遂犯，應依刑
    法第二十六條前段規定，減輕其刑；又被告於偵查中自白犯
    罪（並未詐得財物，故無須繳回所得財物），應依貪污治罪
    條例第八條第二項減輕其刑。再者，被告因犯罪所圖得之財
    物在五萬元以下，且情節顯屬輕微，依貪污治罪條例第十二
    條第一項規定，減輕其刑。以上三項減輕事由，應依刑法第
    七十條之規定遞減之。
十一、原審據以論罪科刑，固非無見。惟查被告符合三種減輕其
      刑之要件，且依刑法第七十條應遞減之；依貪污治罪條例
      第五條第一項第一款最輕本刑為有期徒刑七年，原判決仍
      量處被告有期徒刑貳年陸月，並宣告褫奪公權參年；其量
      刑稍嫌過重，尚有未洽。被告甲○○上訴意旨否認犯罪雖
      未足採，但原判決既有前揭可議之處，仍屬無可維持，應
      由本院將原判決撤銷改判。爰審酌被告身為警察人員，不
      知廉潔自持，竟貪圖不法財物，利用職務上之機會，向民
      眾詐取財物，違法犯紀，已斲傷警譽，於偵查中曾自白犯
      行，嗣於審理時又翻異前詞之犯後態度，且其所圖得財物
      僅為三萬元，且屬於未遂階段，情節尚非重大等一切情狀
      ，量處主文第二項所示之刑，並依貪污治罪條例第十七條
      規定宣告褫奪公權二年。
據上論斷，應依刑事訴訟法第369條第1項前段、第364條、第299
條第1項前段，貪污治罪條例第2條第2項前段、第5條第2項、第1
項第2款、第8條第2項、第12條第1項、第17條，刑法第11條前段
、第37條第2項、第26條前段，判決如主文。
本案經檢察官許仲瑩到庭執行職務。
中　　華　　民　　國　　94　　年　　10　　月　　19　　日
　　　　　　　　　刑事第九庭    審判長法　官  陳  祐  治
　　　　　　　　　　　　　　　　　    法　官  蔡  聰  明
　　　　　　　 　 　　　　　　　　　　法　官  王  炳  梁
以上正本證明與原本無異。
如不服本判決，應於收受送達後十日內向本院提出上訴書狀，其
未敘述上訴之理由者並得於提起上訴後十日內向本院補提理由書
（均須按他造當事人之人數附繕本）。
                                      書記官  潘  大  鵬
中　　華　　民　　國　　94　　年　　10　　月　　20　　日
附錄：本案論罪科刑法條全文
貪污治罪條例第5條第2 項、第1 項第2 款
有下列行為之一者，處七年以上有期徒刑，得併科新台幣00000
000元以下罰金：
一  意圖得利，擅提或截留公款或違背法令收募稅捐或公債者。
二  利用職務上之機會，詐取財物者。
三  對於職務上之行為，要求、期約或收受賄賂或其他不正利益
者。
前項第 1 款及第 2 款之未遂犯罰之。
貪污治罪條例第8條：
犯第4條至第6條之罪，於犯罪後自首，如有所得並自動繳交全部
所得財物者，減輕或免除其刑；因而查獲其他共犯者，免除其刑
。
犯第 4 條至第 6 條之罪，在偵查中自白，如有所得並自動繳交
全部所得財物者，減輕其刑；因而查獲其他共犯者，減輕或免除
其刑。
貪污治罪條例第12條 ：
 犯第 4 條至第 6 條之罪，情節輕微，而其所得或所圖得財物或
不正利益在新台幣 50000 元以下者，減輕其刑。
犯前條第 1 項、第 2 項之罪，情節輕微，而其行求、期約或交
付之財物在新台幣 50000 元以下者，亦同。
